【裁判字號】    92,交聲,355
【裁判日期】    921020
【裁判案由】    違反道路交通管理處罰條例聲明異議
【裁判全文】
臺灣桃園地方法院交通事件裁定                    九十二年度交聲字第三五五號
    原處分機關  交通部公路總局新竹區監理所桃園監理站
    異議人即
    受處分人  甲○○
右列受處分人因違反道路交通管理處罰條例案件，不服交通部公路總局新竹區監理所
桃園監理站八十九年十一月三日桃監裁五字第裁五二－二八二九號裁決、及九十二年
八月十五日桃監裁罰字第裁五二－ＤＩＡ四八八三二三號裁決，聲明異議，本院裁定
如左：
    主  文
原處分均撤銷。
甲○○不罰。
    理  由
一、異議意旨略以：異議人於民國八十六年間將其所有車號ＬＶ－○○○五號自小客
    車借予其弟邱垂力使用，惟於同年十二月六日下午四時五十分許，因其弟邱垂力
    在桃園縣中壢市○○○街路邊收費之停車處所停車，未依規定繳費，而遭舉發，
    並經交通部公路總局新竹區監理所桃園監理站於八十九年十一月三日以桃監裁五
    字第裁五二－二八二九號裁決書處分「罰鍰新臺幣（下同）一千二百元，逾期不
    繳納則自八十九年十二月四日起易處吊扣駕駛執照一個月，並限於八十九年十二
    月十八日前繳送，八十九年十二月十八日前未繳送駕駛執照者，自八十九年十二
    月十九日起易處吊銷，並逕行註銷駕駛執照，駕駛執照吊（註）銷後，自八十九
    年十二月十九日起一年內不得重新考領駕駛執照」（下稱第一次裁罰），並將該
    裁決書以掛號郵遞方式向異議人之舊戶籍所在地「桃園縣八德市○○里○○路五
    八一號」寄送，惟異議人之戶籍地早已於八十六年七月九日遷移至「桃園縣桃園
    市○○里○○鄰○○街八七號四樓」，異議人亦搬遷至該處（直至九十一年間始
    又將其戶籍遷至桃園縣八德市○○路四九三巷五一五弄一二號），而上開舊戶籍
    所在地係其父親邱創安居住其內，然其父親因疏未注意而未將上開裁決書轉交，
    所以其確實未收到裁決書，前開裁決書之送達不合法，直至九十二年七月二日其
    發生交通事故，經交通警員開立「使用註銷駕駛執照駕車」之違規單，其始知悉
    駕駛執照已於八十九年十二月十九日遭吊銷，其又經交通部公路總局新竹區監理
    所桃園監理站於九十二年八月十五日以桃監裁罰字第裁五二－ＤＩＡ四八八三二
    三號處分罰鍰九千元（下稱第二次裁罰）。然除上開第一次裁罰之裁決書送達不
    合法外，依比例原則，停車費不依規定繳納者，竟受吊銷駕照之嚴厲處分，有違
    情理之常，難以甘服，爰請求撤銷上開二處分等語。
二、第一次裁罰（桃監裁五字第裁五二－二八二九號裁決）部分：
（一）按處理違反道路交通管理事件，有關文書送達之程序，依行政程序法之規定，
      違反道路交通管理事件統一裁罰基準及處理細則第五條定有明文。又依行政程
      序法第七十二條第一項前段、第七十三條第一項規定：「送達，於應受送達人
      之住居所、事務所或營業所為之」、「於應送達處所不獲會晤應受送達人時，
      得將文書付與有辨別事理能力之同居人、受雇人或應送達處所之接收郵件人員
      」。職是，交通事件裁決書之送達，既為行政文書，自應依前開規定為送達始
      屬合法。而按「同居人」係指共同生活居住在一處者而言，七十七年十二月三
      十日修正發佈之「郵政機關送達訴訟文書實施辦法」第十一條第一項亦有明文
      解釋。查本件第一次裁罰之裁決書送達於異議人之時、地為八十九年十一月九
      日，係送達至桃園縣八德市○○路五八一號（即異議人之舊戶籍地），此有交
      通部公路總局新竹區監理所桃園監理站九十二年七月二十三日違稽Ｄ字第○九
      二○○七二四五號函影本、中華民國郵政掛號郵件收件回執影本等為證。惟異
      議人早已於八十六年七月九日遷出該址而搬至「桃園縣桃園市○○里○○鄰○
      ○街八七號四樓」之事實，亦有其戶籍謄本、身分證正反面影本附卷可稽。此
      外，證人邱創安（即異議人之父）證稱：伊在桃園縣八德市○○路五八一號收
      到裁決書後，將裁決書放在抽屜裡面，因為甲○○住桃園，就沒有拿給他，後
      來裁決書被孫子拿去玩，撕掉了，伊亦無將收到罰單之事告訴甲○○或邱垂力
      等語（見本院九十二年九月二十九日訊問筆錄）。是依上述，本件第一次裁罰
      之裁決書雖經異議人之父邱創安代收，惟異議人既與其父未居住於同一處所，
      則邱創安顯非異議人之同居人，原處分機關對異議人未實際居住之舊址送達裁
      決書，並不符合上開合法送達之要件，且邱創安收受送達後亦未曾轉交予異議
      人，從而，應認前述第一次裁罰之裁決書尚未合法送達於異議人，則前開裁決
      書自無從起算其異議期間而仍未確定，異議人嗣於本件對該裁罰之處分聲明異
      議，本院仍應受理調查，合先敘明。
（二）按「汽車駕駛人」停車時，在道路收費停車處所停車，不依規定繳費者，處六
      百元以上一千二百元以下罰鍰，道路交通管理處罰條例第五十六條第一項第十
      一款定有明文（修正前係道路交通管理處罰條例第五十六條第一項第十款）。
      足見，該條處罰之對象僅限於「汽車駕駛人」而不包括未使用該車之汽車所有
      人。又依同條例第八十五條各項規定所揭示之處罰原則，必車輛所有人就違規
      行為有可歸責之事由存在時，始得處罰車輛所有人。行政機關應依職權調查證
      據，不受當事人主張之拘束，其為處分時，應斟酌全部陳述與調查事實及證據
      之結果，依論理及經驗法則判斷事實之真偽，此為行政程序法第三十六條、第
      四十三條所課予行政機關之法定義務，因之，原處分機關應善盡其法定義務，
      依職權主動調查證據以究明孰為真正駕駛人。雖依交通部會同內政部所制定之
      違反道路交通管理事件統一裁罰標準及處理細則第二十四條規定：逕行舉發違
      反道路交通管理事件，經汽車所有人依通知單之應到案日期前到案，並告知違
      規駕駛人姓名、身分證統一編號及住址者，處罰機關應即另行通知違規駕駛人
      到案依法處理；逾應到案日期，處罰機關應依本條例第十五條第三項規定處罰
      該汽車所有人。惟該違反道路交通管理事件統一裁罰標準及處理細則係依道路
      交通管理處罰條例第九十二條之規定，而訂定之行政規則（此觀諸該違反道路
      交通管理事件統一裁罰標準及處理細則第一條之規定自明），是該行政規則係
      屬道路交通管理處罰條例之子法，對該子法之解釋自不得踰越或抵觸母法之授
      權。經查：本件異議人遭第一次裁罰係因其車號ＬＶ－○○○五號自小客車於
      八十六年十二月六日下午四時五十分許，在桃園縣中壢市○○○街路邊收費之
      停車處所停車，未依規定繳費而遭舉發，惟其所有之前開車號ＬＶ－○○○五
      號自小客車斯時係借供其弟邱垂力使用乙節，業據證人邱垂力證稱：伊在八十
      五至八十六年間因在臺北上班，該段期間都是伊在使用異議人前開車輛，八十
      六年十二月六日被舉發時，該車是伊在使用等語（見本院九十二年九月二十九
      日訊問筆錄）。其前開證詞核與異議人所辯相符，是本件交通違規行為之實際
      駕駛者既已查明係「邱垂力」，自應以該實際汽車駕駛人為受處罰之對象，準
      此，異議人之異議為有理由，原處分機關對異議人「甲○○」裁處罰鍰進而吊
      銷其駕駛執照之處分，應予撤銷，併諭知異議人不罰之裁定。至對本件真正違
      規者「邱垂力」之處罰，應由主管機關另行裁罰，併此敘明。
三、第二次裁罰（桃監裁罰字第裁五二－ＤＩＡ四八八三二三號裁決）部分：
    依上述，前開對異議人之第一次裁罰（桃監裁五字第裁五二－二八二九號）的裁
    決處分，既已經本院予以撤銷，則以該裁定為基礎所為之第二次裁罰（九十二年
    八月十五日桃監裁罰字第裁五二－ＤＩＡ四八八三二三號）裁決處分認異議人使
    用「註銷駕駛執照」駕駛為由所為之裁決，亦失所依據，是異議人之異議為有理
    由，原處分既有不當，應由本院將原處分撤銷，並諭知異議人甲○○不罰。
四、據上論斷，應依道路交通管理處罰條例第八十七條第二項、道路交通案件處理辦
    法第二十條前段，裁定如主文。
中      華      民      國      九十二    年      十    月      二十    日
                                          臺灣桃園地方法院交通法庭
                                          法  官  林曉芳
右正本證明與原本無異。
如不服本裁定，應於裁定送達後五日內向本院提出抗告狀。
                                          書記官  陳玉芬
中      華      民      國      九十二    年      十    月      二十    日


司法院資訊處製作；財團法人民間司法改革基金會備份。
